【裁判字號】    98,訴,268
【裁判日期】    980930
【裁判案由】    妨害自由等
【裁判全文】
臺灣花蓮地方法院刑事判決               98年度訴字第268號
公  訴  人  臺灣花蓮地方法院檢察署檢察官
被      告  丙○○
                    （現另案於臺灣花蓮監獄執行中）
上列被告因妨害自由等案件，經檢察官提起公訴（98年度偵字第
1056號），本院判決如下：
    主  文
丙○○共同以強暴、脅迫方法，剝奪人之行動自由，處有期徒刑
月，如易科罰金，以新臺幣壹仟元折算壹日；又共同非依法律
扣留他人護照，足以生損害於他人，處有期徒刑肆月，如易科罰
金，以新臺幣壹仟元折算壹日；又行使偽造私文書，足以生損害
於公眾及他人，處有期徒刑月，如易科罰金，以新臺幣壹仟元
折算壹日，卷附逮捕通知書、親友通知書各貳紙上偽造之彭慧絹
署押及指印各肆枚，均沒收；又依法逮捕之人脫逃，處有期徒刑
月，如易科罰金，以新臺幣壹仟元折算壹日；應執行有期徒刑
壹年，如易科罰金，以新臺幣壹仟元折算壹日，卷附逮捕通知書
、親友通知書各貳紙上偽造之彭慧絹署押及指印各肆枚，均沒收
。
    事  實
一、緣甲○○、林子凌（渠二人涉犯妨害自由等罪嫌，業經臺灣
    臺北地方法院檢察署檢察官以97 年度偵字第15571號為不起
    訴處分確定）於民國96年間曾為丁○○（泰國人，護照號碼
    ：Ｘ６２１１８２）引進泰國籍勞工，雙方約定引進1 名營
    造工人費用為新臺幣（下同） 1 萬元、引進1名長工費用為
    5000元，甲○○、林子凌共計為丁○○引進99名營造工人、
    10名長工，惟丁○○嗣後僅給付2 萬元予甲○○，其餘費用
    遲未清償，甲○○為向林子凌催討上揭費用，於97年7月8日
    經林子凌介紹簽署「應收帳款委託管理合約書」委託設於臺
    北市○○○路○段148號1樓「台仁有限公司」（下稱台仁公
    司）之員工乙○○（業經台灣台北地方法院以98年度訴字第
    752 號判處罪刑在案）代為催討上揭債務，並承諾給付實際
    取得金額之百分之50予乙○○作為報酬；乙○○為向丁○○
    催討上揭費用俾以賺取約定報酬，竟邀同吳明修、張永琦（
    業經台灣台北地方法院以98 年度訴字第752號判處罪刑在案
    ）及彭慧卿共同基於剝奪他人行動自由之犯意聯絡，乙○○
    先行備妥票號：ＣＨ0000000號空白本票1 張，並聯
    絡彭慧卿、張永琦及吳明修，於97年7月8日下午3 時30分許
    前往臺北市中山區○○○路○段81號「集客人間茶館」，丁○○則由不知情之甲○○陪同前往該處，丁○○與甲○○於
    乙○○、彭慧卿陪同下在Ｄ５桌進行債務協商，吳明修、張
    永琦則於隔壁Ｄ６桌觀察情勢伺機行動，丁○○因認甲○○
    等人所引進泰籍勞工，遭臺灣地區部分人士抗議，擱置四個
    月始引進臺灣，造成龐大損失，經結算後僅同意再給付29萬
    7500元，乙○○因此心生不悅，突然以左手揮打丁○○頭部
    (傷害部分，未據告訴） ，吳明修及張永琦見此情形，立即
    由Ｄ６桌起身分別走至Ｄ５桌丁○○身旁，乙○○怒罵丁○○：「明明欠102萬元，怎會變成29 萬元！？」云云，並向
    丁○○恫稱：「如果不還錢，要帶兄弟去認識你家人，如果
    不寫本票，讓你回不了泰國，」等語，彭慧卿並向丁○○稱
    先簽本票再談其他事，丁○○因見對方人多勢眾，深恐如果
    不簽本票恐無法順利脫身，基於內心畏懼，乃依乙○○指示
    ，於乙○○事先備妥之上揭本票填寫「金額102 萬」、「發
    票日97年7月8日」、「到期日97年8月8日」等內容，簽名捺
    指印後將該紙本票交付予乙○○，乙○○、彭慧卿並要求丁○○應於當日先行清償20萬元，丁○○迫於無奈，將其身上
    所有之現金2 萬元交付予彭慧卿，並撥打電話聯絡友人張承
    豐欲向其調現，並與張承豐相約於臺北縣中和市○○路某咖
    啡廳見面，乙○○遂指派吳明修、張永琦帶同丁○○前往，
    乙○○、彭慧卿為防止丁○○逃跑，其二人經商議後，復另
    行起意，基於非法扣留他人護照之犯意聯絡，以影印護照為
    由，強迫丁○○交出護照並予以扣留，足生損害於丁○○，
    吳明修、張永琦則依乙○○之指示，承前剝奪他人行動自由
    之同一犯意，以一前一後之方式，帶同丁○○前往上揭約定
    地點與張承豐會面，吳明修、張永琦並於丁○○、張承豐商
    談過程中，於隔壁桌全程監控丁○○之行動，因張承豐稱翌
    （九）日始能幫忙籌款，吳明修及張永琦隨即將撥打電話向
    乙○○報告，乙○○並於電話中向丁○○告稱：不可以亂來
    ，須於97年7月9日中午12時30分湊足18萬元，將另行通知交
    款時間、地點等語後，始指示吳明修及張永琦於同日晚間 8
    時許讓丁○○離開，以此方式剝奪丁○○之行動自由。嗣丁○○報警處理，經警於97年7月9日晚間7 時許在上址「集客
    人間茶館」查獲彭慧卿等人，並扣得上開本票及護照，而查
    悉上情。丙○○因其另案遭通緝，恐為警方發覺，竟基於行
    使偽造私文書之接續犯意，冒稱其胞妹「彭惠絹」之名義應
    訊，於同日（97年7月9日）晚間9 時許在台北市政府警察局
    中山分局之逮捕通知書、親友通知書上接續偽造「 彭惠絹」
    之署名及指印各4 枚，足以生損害於彭惠絹、警察機關對於
    犯罪偵查、訊問對象之正確性。又丙○○為依法逮捕拘禁之
    人，竟基於脫逃之故意，向警員佯稱欲打電話委託律師等語
    ，而趁警方未注意之際，於翌日（97年7月10日）凌晨1時20
    分許擅由臺北市政府警察局中山分局脫逃。嗣經警方將上開
    逮捕通知書、親友通知書送內政部警政署刑事警察局鑑定指
    紋，始悉上情。
二、案經丁○○訴由臺北市政府警察局中山分局移送臺灣臺北地
    方法院檢察署呈請臺灣高等法院檢察署檢察長核轉台灣花蓮
    地方法院檢察署檢察官偵查起訴。
    理  由
壹、程序部分：
    按被告以外之人於審判外之言詞或書面陳述，除法律有規定
    者外，不得作為證據，刑事訴訟法第一百五十九條第一項定
    有明文；復按被告以外之人於偵查中向檢察官所為之陳述，
    除顯有不可信之情況者外，得為證據，同法第一百五十九條
    之一第二項亦有規定；另按被告以外之人於審判外之陳述，
    雖不符前四條之規定，而經當事人於審判程序同意作為證據
    ，法院審酌該言詞陳述或書面陳述作成時之情況，認為適當
    者，亦得為證據；當事人、代理人或辯護人於法院調查證據
    時，知有第一百五十九條第一項不得為證據之情形，而未於
    言詞辯論終結前聲明異議者，視為有前項之同意；同法第一
    百五十九條之五規定甚明。本案所據以認定被告彭慧卿犯罪
    事實之證據，其中部分屬傳聞證據，除證人丁○○、張承豐
    、甲○○於偵查中向檢察官所為之陳述，業經具結且無顯不
    可信之情形存在，依刑事訴訟法第159條之1第2 項規定，自
    具備證據能力外；其餘之傳聞證據，因公訴人及被告彭慧卿
    於本院言詞辯論終結前均未對其證據能力聲明異議，本院認
    該等傳聞證據作成之情況亦無不當之情形，依刑事訴訟法第
    159條之5規定，該等傳聞證據均具備證據能力，合先敘明。
貳、實體部分：
一、上揭犯罪事實業據被告彭慧卿於本院審理時供承不諱，其中
    就妨害自由及違反護照條例部分並核與另案（台灣台北地方
    法院98 年度訴字第752號案件）告訴人丁○○指證、證人甲○○、張承豐於警詢及證人甲○○於偵查中證述情節相符，
    此外，復有台灣台北地方法院98年5 月18日勘驗筆錄、臺北
    市政府警察局中山分局扣押物品目錄表、臺北市政府警察局
    中山分局髒證物品保管清單、告訴人丁○○所簽發票號：Ｃ
    Ｈ0000000號之102 萬元面額本票、應收帳款委託管
    理合約書、「集客人間茶館」監視錄影翻拍照片及現場相關
    位置圖、內政部警政署刑事警察局97年7月17日刑紋字第097
    0104160號鑑驗書各1份、台北市政府警察局中山分局之逮捕
    通知書、親友通知書共4 紙等資料附卷足憑，足徵被告自白
    應與事實相符。綜上所述，本件事證明確，被告彭慧卿所為
    上揭犯行，均洵堪認定，應予依法論科。
二、按「刑法第302 條之妨害自由罪，原包括私行拘禁及以其他
    非法方法剝奪人之行動自由而言，所謂非法方法，當包括強
    暴脅迫等情事在內。上訴人等於剝奪行動自由行為繼續中，
    恐嚇廖○梅、賴○發，並脅迫廖○梅行無義務之事，自屬包
    含於剝奪廖○梅、賴○發行動自由之同一意念之中。縱其所
    為合於刑法第304條、第305條之情形，仍應視為剝奪行動自
    由之部分行為。原判決認上訴人等所犯刑法第302條第1項、
    第305條之罪有方法結果之牽連關係，應從較重之刑法第302
    條第1 項處斷，容有適用法則不當之違誤。」，有最高法院
    87年度台上字第1066號判決可資參照；核被告彭慧卿就與共
    犯乙○○、吳明修、張永琦以上揭強暴、脅迫手段剝奪告訴
    人丁○○行動自由部分，被告等人於剝奪行動自由行為繼續
    中，所有恐嚇告訴人丁○○並脅迫告訴人丁○○行無義務之
    事，依上揭說明，應視為剝奪行動自由之部分行為，是核被
    告彭慧卿上揭所為，應係犯刑法第302 條之妨害自由罪。而
    被告彭慧卿就上揭妨害自由犯行，與他案被告乙○○、吳明
    修、張永琦有犯意聯絡及行為分擔，應論以共同正犯。次按
    護照條例第4 條，非依法律不得扣留他人護照，被告彭慧卿
    違反上開規定，夥同共犯乙○○非法扣留告訴人丁○○護照
    ，應依護照條例第25條規定處罰。被告彭慧卿就非法扣留他
    人護照部分，與他案被告乙○○有犯意聯絡及行為分擔，亦
    應成立共同正犯。再按刑法上偽造署押罪，係指單純偽造簽
    名、畫押而言，若在制式之書類上偽造他人簽名，已為一定
    意思表示，具有申請書或收據等類性質者，則係犯偽造文書
    罪（最高法院88 年臺非字第146號判決參照）。再按警方依
    刑事訴訟法第88條之1第4項、提審法第2條第1項等規定所製
    作之逮捕通知書，記載被逮捕人何以遭逮捕或拘提等情，其
    通知本人聯或通知家屬聯如備有「收受人簽章」欄，由形式
    上觀察，於該欄內簽名及捺指印，即足表示由該姓名之人收
    受斯項通知書之證明。其後將之交付警方，應成立刑法第21
    6條、第210條之行使偽造私文書罪（最高法院94年7 月26日
    第11次刑事庭會議決議參照）。被告於捕通知書、親友通知
    書上偽造彭慧絹之署押及指印，從其形式上觀察，足以表示
    署名人或捺指印者知悉其於刑事訴訟法上之權利、受逮捕之
    原因及要否通知親友之意旨，其復將該等文書持交承辦警員
    而加以行使，顯然對上開文書之內容有所主張，自足生損害
    於警察機關偵查犯罪之正確性及彭慧絹本人；核被告此部所
    為，係犯刑法第216條、第210條行使偽造私文書罪。被告冒
    名應訊而先後在上揭文件上偽造署押及指印、行使偽造私文
    書之行為，其先後各舉動，係於密切接近之時、地實施，且
    係侵害同一之法益，各行為之獨立性極為薄弱，依一般社會
    健全觀念，在時間差距上，難以強行分開，無非係欲達同一
    逃避刑罰目的之接續動作，在主觀上顯係基於一貫之犯意，
    核屬接續犯之性質。被告偽造署押係偽造私文書之階段行為
    ，偽造後復持以行使，其偽造私文書之低度行為為行使偽造
    私文書之高度行為所吸收，不另論罪。另被告丙○○為依法
    逮捕拘禁之人，竟基於脫逃之故意，趁警方未注意之際自警
    局脫逃，核其此部分所為係犯刑法第161條第1項之脫逃罪。
    被告所犯上開4 罪間，行為各別，犯意互殊，應予分論併罰
    。爰審酌被告素行及其夥同共犯多人共同以上揭強暴、脅迫
    手段剝奪告訴人丁○○行動自由，並與他案被告乙○○共同
    強扣他人護照，對於他人之身心自由產生一定程度之危害，
    並危害社會秩序，惡性非輕，且為警逮捕後復又冒用胞妹名
    義應訊及在逮捕通知書、親友通知書等文件上偽造他人署押
    ，影響警察機關偵查犯罪之正確公正暨其胞妹權益甚鉅，嗣
    更自警局脫逃，尤不足取，惟被告犯後業已坦承犯行，犯後
    態度良好等一切情狀，量處如主文所示之刑，並就各罪均諭
    知易科罰金之折算標準及定其應執行刑。至被告於捕通知書
    、親友通知書上偽造彭慧絹之署押及指印各4 枚，均屬偽造
    之署押，不問是否屬於被告所有，均應依刑法第219 條之規
    定併予宣告沒收。
據上論斷，應依刑事訴訟法第299條第1項前段，刑法第11條前段
、第28條、第302條第1項、第161條第1項、第216條、第210條、
第41條第1項前段、第51條第5款、第219條，護照條例第4條、第
25條，刑法施行法第1條之1，判決如主文。
本案經檢察官簡淑如到庭執行職務
中    華    民    國    98    年    9     月    30    日
                  刑事第二庭  審判長  法  官  陳世博
                                      法  官  陳月雯
                                      法  官  林恒祺
以上正本證明與原本無異。
如不服本判決應於收受送達後10日內向本院提出上訴書狀，並應
敘述具體理由。其未敘述上訴理由者，應於上訴期間屆滿後20日
內向本院補提理由書 (均須按他造當事人之人數附繕本)「 切勿
逕送上級法院」。告訴人或被害人如對於本判決不服者，應具備
理由請求檢察官上訴，其上訴期間之計算係以檢察官收受判決正
本之日期為準。
中    華    民    國    98    年    9     月    30    日
                                      書記官
附錄本判決論罪之法律條文：
中華民國刑法第302條
私行拘禁或以其他非法方法，剝奪人之行動自由者，處5 年以下
有期徒刑、拘役或3百元以下罰金。
因而致人於死者，處無期徒刑或7 年以上有期徒刑，致重傷者，
處3年以上10年以下有期徒刑。
第 1 項之未遂犯罰之。
護照條例第4條
護照非依法律，不得扣留。
護照條例第25條
違反第4條扣留他人護照，足以生損害於公眾或他人者，處5年以
下有期徒刑或拘役或科或併科新臺幣10萬元以下罰金。
刑法第216條
行使第210 條至第215 條之文書者，依偽造、變造文書或登載不
實事項或使登載不實事項之規定處斷。
刑法第210條
偽造、變造私文書，足以生損害於公眾或他人者，處5 年以下有
期徒刑。
刑法第217條第1項
偽造印章、印文或署押，足以生損害於公眾或他人者，處3 年以
下有期徒刑。
刑法第161條第1項
依法逮捕、拘禁之人脫逃者，處一年以下有期徒刑。


司法院資訊處製作；財團法人民間司法改革基金會備份。
